【裁判字號】    97,家抗,12
【裁判日期】    980611
【裁判案由】    聲明繼承
【裁判全文】
臺灣新竹地方法院民事裁定              97年度家抗字第12號
抗  告  人  甲○○
代  理  人  乙○○
上列抗告人因聲明繼承事件，抗告人對於中華民國97年4 月15日
本院家事法庭97年度聲繼字第6 號第一審裁定提起抗告，本院裁
定如下：
    主  文
原裁定廢棄。
抗告人甲○○聲明繼承被繼承人丁○○（男，民國7 年4 月4 日
出生，身分證統一編號：Ｚ000000000號，生前最後住所：新竹市
○區○○里○○鄰○○街28巷11號）在臺灣地區於新台幣貳佰萬元
內之遺產准予備查。
聲請及抗告程序費用由被繼承人丁○○遺產負擔。
    理  由
一、本件抗告人於原審法院聲請及抗告意旨略以：緣抗告人即大
    陸地區人民甲○○（尚生存）、丙○○（已死亡，就此部分
    為誤載，已請求刪除）分別係被繼承人即臺灣地區人民丁○
    ○之妹、兄，而抗告人為被繼承人丁○○之合法繼承人，依
    民法第1138條第3 款規定對其遺產有繼承權，爰依臺灣地區
    與大陸地區人民關係條例第66條規定，具狀表示繼承，並依
    同條例施行細則第43條第1 項規定檢具被繼承人死亡時之除
    戶及全戶戶籍謄本、繼承系統表、海基會認證符合繼承人身
    份之證明文件等，請求准予聲明繼承被繼承人丁○○之在臺
    遺產，抗告人於原審已依規定將規定之證物呈報，抗告人確
    與被繼承人丁○○為兄妹關係，請求廢棄原裁定，並准由抗
    告人聲明繼承等語。
二、按抗告法院認抗告為有理由者，應廢棄原裁定，自為裁定，
    必要時得命原法院或審判長更為裁定，非訟事件法第46條準
    用民事訴訟法第436 條之1 第3 項準用第492 條第2 項定有
    明文。次按遺產繼承人，除配偶外，依左列順序定之：一、
    直系血親卑親屬。二、父母。三、兄弟姊妹。四、祖父母，
    民法第1138條定有明文；又臺灣地區人民與大陸地區人民間
    之民事事件，除兩岸關係條例另有規定外，適用臺灣地區之
    法律。大陸地區人民繼承臺灣地區人民之遺產，應於繼承開
    始起3 年內以書面向被繼承人住所地之法院為繼承之表示，
    逾期視為拋棄其繼承權；在大陸地區製作之文書，經行政院
    設立或指定之機構或委託之民間團體驗證者，推定為真正。
    臺灣地區與大陸地區人民關係條例第41條第1 項、第66條第
    1 項、第7 條亦分別定有明文。
三、經查，抗告人主張其為臺灣地區人民即被繼承人丁○○（民
    國94年4 月2 日死亡）之妹，為被繼承人丁○○之合法繼承
    人，依民法第1138條第3 款規定對其遺產有繼承權，爰依臺
    灣地區與大陸地區人民關係條例第66條規定，具狀表示繼承
    ，並依同條例施行細則第43條第1 項規定檢具被繼承人死亡
    時之除戶及全戶戶籍謄本、繼承系統表、經財團法人海峽交
    流基金會驗證之中華人民共和國陝西省公證處親屬關係公證
    書為證。原審雖以行政院國軍退除役官兵輔導委員會新竹榮
    民服務處函覆被繼承人丁○○與大陸地區無往來書信、文件
    或照片，丁○○之單身榮民親屬關係表中僅記載大陸親屬（
    含養親）為「侄、趙永鋒」，遺囑中並未提及其在大陸尚有
    胞兄或胞妹，聲請人甲○○提出之7 封信件，皆係自大陸地
    區寄送給被繼承人丁○○之信件，並非丁○○寄送至大陸地
    區給聲請人之信件，且該信件內容並無法證明聲請人甲○○
    為被繼承人丁○○之胞妹；再者，抗告人甲○○提出之相片
    5 張，相片中各為何人拍照原因均不知，而駁回聲明繼承。
    然查：
(一)、抗告人提出丁○○寄予甲○○之子趙永鋒之書信及信封，信
    封蓋有「西安三橋」之郵戳，而趙永鋒確係甲○○之子，有
    經財團法人海峽交流基金會驗證之中華人民共和國陝西省公
    證處親屬關係公證書親屬關係公證書足憑，又依新竹榮民服
    務處榮民基本資料記載：服務區訪視，訪查內容：親屬表大
    陸有侄趙永鋒，並有丁○○於90年4 月2 日簽名及蓋章之單
    身榮民親屬關係表記載：侄，趙永鋒，地址：西安武警市工
    程學院，核該記載之趙永鋒地址，與丁○○、趙永鋒、甲○
    ○間往來書信所寄送地址相同，而趙永鋒寄予丁○○之書信
    送達地址為新竹市○○街28巷11號，亦與丁○○戶籍地址相
    同；況且趙永鋒所用信紙載有「中國人民武裝警察部隊工程
    學院院務部公用箋」等字樣。再者丁○○於西元1989年（即
    民國78年）、西元1991年（即民國80年）、西元1995年（即
    民國84 年） 有三次出境記錄，有入出境資訊連結作業資料
    可佐，依財團法人海峽交流基金會驗證之中華人民共和國陝
    西省公證處之委託書記載，丁○○生前曾三次回大陸探親，
    綜上以觀，足認趙永鋒係丁○○之侄，甲○○係丁○○之妹
    。
(二)、抗告人提出之前開親屬關係公證書上雖記載：丁○○之父親
    「曹景奎」、母親姓名「王倩娃」、哥哥姓名「曹  胜」、
    「曹  茹」、弟弟姓名「曹余」、妹妹「甲○○」，與卷
    附被繼承人丁○○之除戶謄本記載丁○○之父姓名為「曹景
    魁」，母姓名「王氏」，丁○○出生別為長男，二者雖不一
    致。經查，丁○○前開登記係依其現役在營軍人申報戶籍證
    明書而為登記，有臺北市北投區戶政事務所函及所附現役在
    營軍人申報戶籍證明書在卷可佐，而依據抗告人於原審提出
    之往來信件與信封，寄件地址為「台灣省新竹市○○街28巷
    11號」，趙永鋒於信中稱呼舅父，並提及新竹九二一地震、
    四舅過世等事，與前開公證書記載丁○○居住地、親屬內容
    等尚相符，丁○○前開戶籍登記僅係依現役在營軍人申報戶
    籍證明書而為登記，然而該證明書僅能認係作為戶籍登記所
    用之證明，因年代久遠且當時兩岸隔離之時空背景下，尚難
    認丁○○之父母姓名、出生別等戶籍登記資料均屬正確，而
    依丁○○與抗告人甲○○及其子趙永鋒往來書信內容，及丁
    ○○出境記錄、單身榮民親屬關係表記載等資料，均已足認
    抗告人係丁○○之妹，依民法第1138條第3 款規定，對被繼
    承人丁○○之遺產有繼承權，自屬有據。又被繼承人丁○○
    係於94年4 月2 日死亡，抗告人依臺灣地區與大陸地區人民
    關係條例第66條第1 項規定，於97年3 月24日具狀向本院聲
    明繼承（見抗告人聲明繼承狀收文戳），未逾3 年之法定期
    間，故抗告人聲明繼承即屬合法。原審裁定駁回抗告人之聲
    請，於法不合，抗告意旨指摘原裁定不當，求予廢棄改判，
    為有理由，應予准許。爰廢棄原裁定，並改判如主文第2項
    所示。
四、據上論結，本件抗告為有理由，依非訟事件法第46條、第
    157條、民事訴訟法第492條，裁定如主文。
中    華    民    國    98    年    6     月    11    日
                     家事法庭審判長法  官   王銘勇
                                   法  官   林南薰
                                   法  官   林麗玉
以上正本係照原本作成。
如不服本裁定，僅得於收受本裁定正本送達後10日內，以適用法
規顯有錯誤為理由，向本院提出再抗告狀，（須附繕本一份及繳
納再抗告裁判費新台幣1,000元），經本院許可後始可再抗告。
中    華    民    國    98    年    6    月    11    日
                                   書記官  陳思璟


司法院資訊處製作；財團法人民間司法改革基金會備份。
